ACORDAO-COMPLETO-2485584

ACÓRDÃO 12329/2021 ATA 32/2021 - SEGUNDA CÂMARA

VISTOS, relatados e discutidos estes autos de processo de aposentadoria de ex-servidora do Tribunal Regional do Trabalho da 13ª Região/PB,
ACORDAM os Ministros do Tribunal de Contas da União, reunidos em sessão da Segunda Câmara, diante das razões expostas pelo relator e com fundamento na Constituição Federal, art. 71, III e IX e na Lei 8.443/1992, arts. 1º, V, e 39, II, em:
9.1. considerar ilegal a presente concessão e negar registro ao respectivo ato;
9.2. dispensar a devolução dos valores indevidamente recebidos de boa-fé pela interessada, nos termos do Enunciado 106 da Súmula de Jurisprudência deste Tribunal;
9.3. determinar ao Tribunal Regional do Trabalho da 13ª Região/PB que adote as seguintes providências, sob pena de responsabilidade solidária da autoridade administrativa omissa:
9.3.1. suspenda os pagamentos realizados com base no ato ora impugnado;
9.3.2. emita novo ato de aposentadoria escoimado da irregularidade apontada, submetendo-o a este Tribunal no prazo de trinta dias, pelo sistema e-Pessoal;
9.3.3. comunique à interessada:
9.3.3.1. sobre a deliberação deste Tribunal e a alerte de que o efeito suspensivo proveniente da eventual interposição de recursos, junto ao TCU, não a eximirá da devolução dos valores indevidamente recebidos após a notificação;
9.3.3.2. sobre a possibilidade de a interessada carrear a parcela de opção de função aos proventos, desde que atenda a alguma regra de aposentadoria vigente até a véspera da EC n.º 20/1998, limitada a contagem do tempo de contribuição a 15/12/1998, e opte expressamente por modificar o fundamento de sua concessão, cabendo o envio de novo ato à consideração pela Corte de Contas.
9.4. dar ciência desta deliberação à interessada e ao Tribunal Regional do Trabalho da 13ª Região/PB.

Análise de ato de concessão de aposentadoria.

Segunda Câmara

3. Interessados/Responsáveis:
3.1. Interessado: Rosilda de França Chianca Rodrigues (XXX.149.514-XX).

13.1. Ministros presentes: Bruno Dantas (Presidente), Augusto Nardes (Relator), Aroldo Cedraz e Raimundo Carreiro.
13.2. Ministros-Substitutos presentes: Marcos Bemquerer Costa e André Luís de Carvalho.

AUGUSTO NARDES

Adoto como relatório a instrução elaborada pelo auditor da Secretaria de Fiscalização de Integridade de Atos e Pagamentos de Pessoal e de Benefícios Sociais (peça 21) a seguir transcrita, a qual recebeu anuência do dirigente da unidade técnica (peça 22) :
INTRODUÇÃO
1.	Trata-se do ato inicial de concessão da aposentadoria de Rosilda de França Chianca Rodrigues (CPF: XXX.149.514-XX) , servidora do Tribunal Regional do Trabalho da 13ª Região/PB.
2.	O ato foi submetido, para fim de registro, à apreciação do Tribunal de Contas da União (TCU) , de acordo com o art. 71, inciso III, da Constituição Federal. O cadastramento e a disponibilização ao TCU ocorreram por intermédio do Sistema de Apreciação e Registro de Atos de Admissão e Concessões, na forma dos arts. 2º, caput e incisos I a VI, e 4º, caput, da Instrução Normativa - TCU 78/2018.
HISTÓRICO
3.	O ato de concessão em exame, cuja data de vigência é 17/6/2014, foi disponibilizado ao TCU em 9/10/2017.
4.	Em 29/6/2020, esta Unidade Técnica elaborou instrução processual com proposta de ilegalidade do ato de concessão de aposentadoria, em razão do pagamento da vantagem "opção" (peça 4) .
5.	Encaminhados os autos ao Ministério Público (MP/TCU) , o douto Parquet anuiu com a proposta desta Secretaria de Fiscalização (peça 6) .
6.	A interessada carreou aos autos a documentação constante das peças 7 a 13.
7.	Em 30/7/2020 (peça 15) , o Ministro Relator deferiu o pedido de sustentação oral formulado à peça 13.
8.	Em despacho acostado à peça 17, o Ministro Relator determinou o retorno dos autos a esta Secretaria de Fiscalização, para exame dos novos documentos trazidos pela interessada. Segue transcrição do aludido despacho:
	Trata-se, originariamente, de ato de aposentadoria concedida pelo Tribunal Regional do Trabalho da 13ª Região em favor de sua ex-servidora, Rosilda de França Chianca Rodrigues.
2.	Mediante análise prévia da Secretaria de Fiscalização de Pessoal e do Ministério Público Junto a este Tribunal, a conclusão foi pela ilegalidade do ato, devido à incorporação da vantagem "opção" nos proventos da interessada.
3.	No entanto, no dia 16/7/2020, foram juntados ao processo novos elementos sobre o ato em análise. Em manifestação, à peça 8, a interessada argumenta suposto direito adquirido à aposentadoria em período anterior à data de 16/12/1998.  Fundamenta sua tese destacando dois períodos, de "licença especial" e licença prêmio, relativos aos decênios 1974-1984 e aos quinquênios 1984-1989 e 1989-1994, que não foram gozados e, consequentemente, foram computados em dobro para fins de tempo de serviço. 
4.	Nesse sentido, aduz que com o cômputo de 24 meses de tempo de serviço oriundos das licenças não gozadas, atenderia ao requisito de tempo mínimo de vinte e cinco anos de serviço para sua aposentadoria, conforme art. 40, III, c, da Constituição Federal, antes de 16/12/1998.
5.	À vista disso, ante a argumentação e novos documentos trazidos pela interessada, entendo cabível a remessa dos autos à Secretaria de Fiscalização de Pessoal (Sefip) , para a devida análise e avaliação dos elementos suscitados.
	Deste modo, determino a restituição dos autos à Sefip para a sua reinstrução, com o retorno a este Gabinete, via Ministério Público especializado.
EXAME TÉCNICO
9.	A servidora Rosilda de França Chianca Rodrigues (CPF: XXX.149.514-XX) se aposentou voluntariamente em 17/6/2014, com proventos integrais, com amparo no art. 3º da Emenda Constitucional 47/2005, razão pela qual faz jus à paridade de vencimentos com os servidores ativos.
10.	Consta do ato de concessão, bem como do atual contracheque da interessada (peça 19) , o pagamento cumulativo das vantagens quintos e opção, situação essa que contraria remansosa jurisprudência desta Corte de Contas, assentada nos Acórdão 2988/2018-TCU-Plenário, Ministra-Relatora Ana Arraes, e 1599/2019-TCU-Plenário, Ministro-Relator Benjamin Zymler. Para melhor entendimento acerca desse tema, segue transcrição do Sumário do Acórdão 2988/2018-TCU-Plenário:
SUMÁRIO: REPRESENTAÇÃO. PROCESSO CONSTITUÍDO EM CUMPRIMENTO A DETERMINAÇÃO DESTA CORTE. PAGAMENTO DE FUNÇÃO COMISSIONADA A SERVIDOR APOSENTADO. POSSIBILIDADE DE OPÇÃO, DESDE QUE NÃO CUMULATIVA COM QUINTOS/DÉCIMOS/VPNI, PARA AQUELES QUE, ATÉ 18/01/1995, TENHAM SATISFEITO OS PRESSUPOSTOS TEMPORAIS. CONVERSÃO EM VANTAGEM PESSOAL PARA IMPEDIR DESCENSO REMUNERATÓRIO. ARQUIVAMENTO.
11.	Cumpre observar que os documentos carreados aos autos pela interessada (peças 7 a 13) , os quais amparam o pagamento da vantagem "opção", não têm o condão de elidir a irregularidade aqui apontada, haja vista que remanesce o pagamento cumulativo dessa vantagem com a vantagem de quintos de função comissionada.
12.	Assim, considerando o pagamento concomitante das vantagens de quintos e "opção", propõe-se considerar ilegal, para fim de registro, o ato inicial de concessão de aposentadoria constante deste processo.
13.	Cumpre observar que, não havendo decorrido o prazo 5 (cinco) anos desde o ingresso nesta Corte de Contas do ato de concessão incluído no presente feito, não há a necessidade de se instalar o contraditório, consoante o entendimento firmado no Acórdão 587/2011-TCU-Plenário, de relatoria do Ministro Valmir Campelo. Ademais, a interessada se manifestou espontaneamente nos autos (peças 7 a 13) . O ato em exame completará 5 (cinco) anos no TCU em 9/10/2022.
14.	Por derradeiro, registre-se que a análise do presente feito observou o regramento inscrito na Resolução TCU 315/2020.
CONCLUSÃO
15.	Em vista do acima expendido, propõe-se considerar ilegal, negando-lhe registro, o ato inicial de concessão de aposentadoria constante deste processo, em razão do pagamento concomitante das vantagens de quintos e "opção".
PROPOSTA DE ENCAMINHAMENTO
16.	Ante o exposto, e de conformidade com o preceituado nos artigos 71, III, da Constituição Federal de 1988; 1º, V, e 39, II, da Lei 8.443/1992; 1º, VIII, 259, II, 260, § 1º, e 262, § 2º, do Regimento Interno/TCU, propõe-se:
16.1	considerar ilegal, negando-lhe registro, o ato inicial de concessão da aposentadoria de Rosilda de França Chianca Rodrigues (CPF: XXX.149.514-XX) , em razão do pagamento concomitante das vantagens de quintos e "opção".
16.1.1	dispensar o ressarcimento das quantias indevidamente recebidas, presumida a boa-fé, consoante o disposto no Enunciado 106 da Súmula de Jurisprudência do TCU;
16.1.2	determinar ao Tribunal Regional do Trabalho da 13ª Região/PB que, nos termos do art. 262, caput, do Regimento Interno do TCU, e art. 4º, inciso I, da Resolução TCU 315/2020:
a) abstenha-se de realizar pagamentos decorrentes do ato de concessão considerado ilegal, no prazo de 15 (quinze) dias, contado a partir da ciência dessa deliberação, sujeitando-se a autoridade administrativa omissa à responsabilidade solidária;
b) comunique à interessada acerca do teor deste Acórdão, alertando-a de que o efeito suspensivo proveniente da interposição de eventuais recursos junto ao TCU não a eximirá da devolução dos valores percebidos indevidamente após sua notificação, caso os recursos não sejam providos;
c) emita e disponibilize no sistema e-Pessoal, no prazo de 30 (trinta) dias, novo ato de concessão, escoimado da irregularidade apontada, nos termos do art. 262, § 2º, do Regimento Interno do TCU; e
d) encaminhe ao Tribunal o comprovante de que a interessada tomou ciência do inteiro teor desta deliberação.
	
2.	O Ministério Público de Contas, por discordar da fundamentação apresentada pela unidade técnica, manifestou-se da seguinte forma (peça 23) :
	Versam os autos sobre o ato inicial de aposentadoria de Rosilda de França Chianca Rodrigues, no cargo de analista judiciário do Tribunal Regional do Trabalho da 13.ª Região - TRT-13, com fundamento no artigo 3.º da Emenda Constitucional n.º 47/2005 e vigência a contar de 17/06/2014 (peça n.º 2) .
2.	A Secretaria de Fiscalização de Integridade de Atos e Pagamentos de Pessoal e de Benefícios Sociais - Sefip - já havia opinado pela ilegalidade e negativa registro da concessão em exame, por meio dos pareceres convergentes de peças n.ºs 4 e 5, devido à concessão da parcela de opção de função à interessada. A proposição da unidade técnica foi acompanhada pelo Parquet especializado (peça n.º 6) .
3.	Inconformada, a inativa junto ao processo os elementos de peças n.ºs 7 a 12, por meio dos quais procurou comprovar que já havia logrado direito adquirido a se aposentar antes do advento da Emenda Constitucional n.º 20/1998.
4.	O Relator do feito, nobre Ministro Augusto Nardes, determinou a devolução do processo à unidade técnica para a realização de nova instrução, com a análise dos documentos apresentados pela inativa (despacho de peça n.º 17) .
5.	A Sefip reafirma a proposta inicial de ilegalidade e negativa de registro da concessão de peça n.º 2, por entender que não foram apresentados elementos capazes de elidir a irregularidade constante da aposentadoria, concernente à acumulação de quintos e opção de função, contrariando o entendimento firmado no Acórdão 2988/2018-TCU-Plenário (pareceres uniformes de peças n.ºs 21 e 22) .
6.	A cumulação de quintos com opção de função é matéria que já envolveu intensos debates na Corte de Contas, iniciando-se com a Decisão Plenária n.º 481/1996, a qual reconheceu o direito de carrear para a inatividade a opção de função aos servidores que tenham incorporado pelo menos um quinto da referida função. Posteriormente, a Decisão Plenária n.º 844/2001 declarou a nulidade da Decisão n.º 481/1996 - Plenário - e fixou entendimento sobre a impossibilidade de pagamento cumulativo da opção e de quintos, além de determinar a revisão dos atos que concederam a opção de função na inatividade (item 8.5 da Decisão Plenária n.º 844/2001) .
7.	Contra a Decisão n.º 844/2001 - Plenário - foram interpostos pedidos de reexame, analisados pela Decisão Plenária n.º 565/1997 e, em relação a esta deliberação, foram apresentados embargos de declaração, os quais foram analisados pelo Acórdão 2076/2005-TCU-Plenário, e em seu item 9.3.2 veio modular os efeitos da Decisão n.º 844/2001, no sentido de que:
"9.3.1. é assegurada na aposentadoria a vantagem decorrente da opção, prevista no art. 2º da Lei nº 8.911/94, aos servidores que, até a data de 18 de janeiro de 1995, tenham satisfeito os pressupostos temporais estabelecidos no art. 193 da Lei 8.112/90, ainda que sem os requisitos para aposentação em qualquer modalidade;
9.3.2. em atenção aos princípios da segurança jurídica, da boa-fé e da isonomia, a determinação constante do item 8.5 da Decisão nº 844/2001 - Plenário - TCU, com a redação dada por este Acórdão, não se aplica aos atos de aposentadoria expedidos com base no entendimento decorrente das Decisões nº s 481/1997 - Plenário e 565/1997 - Plenário, e já publicados no órgão de imprensa oficial até a data da publicação da Decisão nº 844/2001 - Plenário (DOU de 25/10/2001) ";
8.	Recentemente, foi exarado o Acórdão n.º 1.599/2019, por meio do qual o Pleno firmou nova posição sobre a parcela de opção de função na inatividade e decidiu, no item 9.4 da deliberação:
"9.4. firmar entendimento de que é vedado o pagamento das vantagens oriundas do art. 193 da Lei 8.112/1990, inclusive o pagamento parcial da remuneração do cargo em comissão ("opção") , aos servidores que implementaram os requisitos de aposentadoria após 16/12/1998, data de publicação da Emenda Constitucional 20, que limitou o valor dos proventos à remuneração do cargo efetivo no qual se deu a aposentadoria".
9.	Com as devidas escusas, compreendemos que, tanto a tese apresentada pela inativa Rosilda de França Chianca Rodrigues na petição de peça n.º 8, quanto a fundamentação apresentada pela Sefip nos pareceres de peças n.ºs 21 e 22, merecem reparos.
10.	Com efeito, se a inativa Rosilda de França Chianca Rodrigues comprovar perante o TRT - 13.ª Região - que possui tempo suficiente para se aposentar em 15/12/1998, anteriormente à Emenda Constitucional n.º 20/1998, e ela afirma que possui 26 anos de tempo de contribuição nessa data (fl. 4 da peça n.º 8) , compreendemos que, em princípio, seria possível à interessada carrear a parcela de opção de função para a inatividade.
11.	No entanto, tal direito não subsiste se a aposentadoria for fundamentada no artigo 3.º da Emenda Constitucional n.º 47/2005, uma vez que essa regra de inativação é posterior ao advento da Emenda Constitucional n.º 20/1998, que inseriu o § 2.º ao artigo 40 com a seguinte redação:
"§ 2º Os proventos de aposentadoria e as pensões, por ocasião de sua concessão, não poderão exceder a remuneração do respectivo servidor, no cargo efetivo em que se deu a aposentadoria ou que serviu de referência para a concessão da pensão".
12.	A aposentadoria fundada no artigo 3.º da Emenda Constitucional n.º 47/2005 deve, também, atender à disposição constante do artigo 40, § 2.º, vigente a partir da EC n.º 20/1998, que impede o pagamento de opção de função, que não compõe a remuneração do cargo efetivo. Por essa razão, revela-se irregular a concessão de opção de função em aposentadoria fundamentada nas Emendas Constitucionais n.ºs 41/2003 ou 47/2005, editadas após a Emenda n.º 20/1998, mesmo se o servidor atendeu os requisitos para se inativar antes da 15/12/1998 (véspera da edição da citada Emenda n.º 20/1998) .
13.	Entretanto, se atendidos os requisitos para aposentadoria em alguma das regras em vigor antes da Emenda Constitucional n.º 20/1998, a interessada poderá optar por se inativar proporcionalmente ao tempo de contribuição computado até 15/12/1998 e, assim, carrear a parcela de opção de função. O que não se afigura razoável é se buscar o melhor de cada regra, ou seja, permanecer aposentada com proventos integrais com base na regra da Emenda Constitucional n.º 47/2005 e manter o pagamento da opção de função, por haver atendido os requisitos para se aposentar antes da Emenda Constitucional n.º 20/1998.
14.	Essa é a fundamentação pela qual compreendemos que a concessão de peça n.º 2 está ilegal e, portanto, deve ter o seu registro negado, motivo pela qual nos colocamos de acordo com a instrução da Sefip de peças n.ºs 21 e 22 quanto ao encaminhamento, mas não em relação aos motivos suscitados pela unidade técnica.
15.	No entanto, cabe orientar o TRT - 13.ª Região - no sentido de que a inativa Rosilda de França Chianca Rodrigues poderá inserir a rubrica de opção de função, agora impugnada, aos proventos, desde que opte por alguma regra de aposentadoria vigente até a véspera da EC n.º 20/1998, limitada a contagem do tempo de contribuição a 15/12/1998, cabendo o envio de novo ato à consideração pela Corte de Contas.
16.	Por todo o exposto, esta representante do Ministério Público de Contas coloca-se de acordo com o encaminhamento sugerido pela Sefip nos pareceres de peças n.ºs 21 e 22 e propõe ao Tribunal que:
	16.1. considere ilegal o ato inicial de aposentadoria de Rosilda de França Chianca Rodrigues (CPF n.º XXX.149.514-XX) - peça n.º 2, dispensado o ressarcimento das importâncias indevidamente recebidas de boa-fé pela interessada;
	16.2. determine ao TRT - 13.ª Região - que, no prazo máximo de 15 (quinze) dias, promova a supressão da parcela de opção de função nos proventos da inativa, enviando ainda novo ato inicial de aposentadoria da interessada, por meio do sistema e-Pessoal, e
	16.3. oriente o TRT - 13.ª Região - no sentido de que a interessada poderá carrear a parcela de opção de função aos proventos, desde que atenda a alguma regra de aposentadoria vigente até a véspera da EC n.º 20/1998, limitada a contagem do tempo de contribuição a 15/12/1998, e opte expressamente por modificar o fundamento de sua concessão, cabendo o envio de novo ato à consideração pela Corte de Contas.
É o Relatório.

Nildeval Chianca Rodrigues Junior (OAB/PB 12.765).

Procuradora-Geral Cristina Machado da Costa e Silva.

PESSOAL. APOSENTADORIA. REGULARIDADE NA INCORPORAÇÃO DE QUINTOS/DÉCIMOS DE FUNÇÃO. INCORPORAÇÃO DE OPÇÃO DE FUNÇÃO IRREGULAR. ILEGALIDADE DO ATO. DETERMINAÇÕES.

APOSENTADORIA (APOS)

Secretaria de Fiscalização de Integridade de Atos e Pagamentos de Pessoal e de Benefícios Sociais (Sefip).

Trata-se, originariamente, de ato de aposentadoria concedida pelo Tribunal Regional do Trabalho da 13ª Região em favor de sua ex-servidora, Rosilda de França Chianca Rodrigues.
2.	Mediante análise prévia da Secretaria de Fiscalização de Pessoal e do Ministério Público de Contas, a conclusão foi pela ilegalidade do ato, devido à incorporação da vantagem "opção" nos proventos da interessada.
3.	No entanto, no dia 16/7/2020 foram juntados ao processo novos elementos sobre o ato em análise. Em manifestação, à peça 8, a interessada argumenta suposto direito adquirido à aposentadoria em período anterior à data de 16/12/1998.  Fundamenta sua tese destacando dois períodos, de "licença especial" e licença prêmio, relativos aos decênios 1974-1984 e aos quinquênios 1984-1989 e 1989-1994, que não foram gozados e, consequentemente, foram computados em dobro para fins de tempo de serviço. 
4.	Nesse sentido, aduziu que com o cômputo de 24 meses de tempo de serviço oriundos das licenças não gozadas, atenderia ao requisito de tempo mínimo de vinte e cinco anos de serviço para sua aposentadoria, conforme art. 40, III, c, da Constituição Federal, antes de 16/12/1998.
5.	À vista disso, determinei o retorno dos autos à Sefip, para o exame da documentação apresentada pela interessada.
6.	Em nova análise, a unidade técnica se manifestou pela ilegalidade do ato, ante a acumulação indevida das vantagens de quintos e "opção", contrariando o entendimento firmado no Acórdão 2988/2018-TCU-Plenário.
7.	O Ministério Público de Contas, ao também entender pela ilegalidade do ato, fundamenta de forma diversa. O Parquet destaca que, se o ato for fundamentado no artigo 3.º da Emenda Constitucional n.º 47/2005, não há de se falar na possibilidade de pagamento de opção de função, que não compõe a remuneração do cargo efetivo, mesmo se o servidor atendeu os requisitos para se inativar antes de 15/12/1998, véspera da edição da citada Emenda n.º 20/1998, como alega a ex-servidora. 
8.	Desse modo, se a interessada comprovar perante seu órgão de origem que possui tempo suficiente para se aposentar antes do início de vigência da Emenda Constitucional n.º 20/1998, poderá optar por se inativar proporcionalmente ao tempo de contribuição computado até 15/12/1998 e, assim, carrear a parcela de opção de função. 
9.	No entanto, com o fundamento legal que rege atualmente sua aposentadoria, qual seja, o art. 3º da Emenda Constitucional n.º 47/2005, não é possível o percebimento da referida vantagem, devendo o ato ser considerado ilegal, com a recusa de seu registro.
 
Ante o exposto, Voto no sentido de que o Tribunal adote o acórdão que ora submeto à deliberação deste Colegiado.

TCU, Sala das Sessões Ministro Luciano Brandão Alves de Souza, em 14 de setembro de 2021.
Ministro JOÃO AUGUSTO RIBEIRO NARDES
Relator